臺灣板橋地方法院刑事判決　　　　　　　　　　　　　九十一年度簡上字第四號
　　上　訴　人
　　即　被　告　丙○○
　　選任辯護人　林詮勝
右上訴人因竊佔案件，不服本院板橋簡易庭九十年度板簡字第一七八○號簡易判決（
聲請案號：九十年度偵字第一一七○三號）提起上訴，本院本院管轄之第二審合議庭
判決如左
    主  文
原判決撤銷。
丙○○意圖為自己不法之利益，而竊佔他人之不動產，處拘役貳拾日，如易科罰金，
以參佰元折算壹日。
    事  實
一、丙○○係位於臺北縣板橋市○○○路○段三○一巷四十一弄二十九號四樓房屋之
    所有人，其屋頂平臺前經其夫劉麒剛（已歿）於民國六十九年間加蓋面積四十點
    二平方公尺之違章房舍，由劉麒剛及同居之丙○○與其他家人共同居住使用。丙○○於八十九年八月間某日因上開違章房屋積水嚴重，乃鳩工翻修，然其明知頂
    樓平台係屬該棟四層樓公寓各樓層區分所有人所共有，竟基於意圖為自己不法之
    利益，未徵得該址三樓住戶甲○○之同意，於僱用不知情之工人乙○○翻修上開
    違章房舍時，除原有之面積外，又向後方平臺邊牆處擴建十四點八六平方公尺，
    而修建為面積五十五點零六平方公尺之房舍（如附圖複丈成果圖所示Ａ部分），
    並將擴建部分至邊牆間之走道面積為七點一五平方公尺之部分（附圖複丈成果圖
    所示Ｂ部分），加鋪磁磚並在入口處加設鐵門而將該處專供自己使用，以此方式
    使甲○○無法使用該屋頂平台房舍擴建及走道部分（原有四十點二平方公尺部分
    不成立犯罪），而竊佔他人之不動產，合計竊佔樓板面積為二十二點零一平方公
    尺。
二、案經甲○○告訴臺灣板橋地方法院檢察署檢察官聲請簡易判決處刑。
    理  由
一、訊之被告丙○○固坦承於上揭時地，未經住戶甲○○之同意，重新翻修擴建房舍
    等情，惟辯稱該屋頂平臺於伊夫劉麒剛於六十七年七月八日向建商購買時，即已
    在契約書中約定供四樓居住人保管使用，此契約內容並與其他樓層住戶之契約一
    致，是該屋頂平臺應歸被告持有；又伊先夫加蓋之上開房屋因年久失修，漏水嚴
    重，伊乃循原有面積加以整修，僅於積水嚴重部分延伸雨棚而已，室內面積並未
    擴建；且上開違章房舍後方至邊牆部分，於六十九年興建之時即作為洗衣槽及晾
    曬衣物之專用範圍，伊此次整修時僅加寬一至二塊磁磚之地坪進入屋內，仍在原
    專用範圍之內，故此部分之擴建仍屬原占有狀態之繼續，而非行為之繼續云云。
    經查：
  (一)被告係位於臺北縣板橋市○○○路○段三○一巷四十一弄二十九號四樓房屋之所
    有人，其屋頂平臺前經其夫劉麒剛（已歿）於民國六十九年間加蓋面積四十點二
    平方公尺之違章房舍，由劉麒剛及同居之丙○○與其他家人共同居住使用，丙○○於八十九年八月間某日因上開違章房屋積水嚴重，乃鳩工翻修，將該房舍修建
    為如附圖複丈成果圖所示Ａ部分，面積為五十五點零六平方公尺，並將整建後房
    屋至平臺邊牆間之走道面積為七點一五平方公尺之部分（附圖複丈成果圖所示Ｂ
    部分），加鋪磁磚並在入口處加設鐵門而將該處專供自己使用，以此方式使同棟
    公寓其他住戶無法使用該屋頂平台房舍擴建及走道部分等情事，為被告自承不諱
    在卷，核與告訴人之指述大抵一致，復有使用執照、建物所有權狀、土地所有權
    狀、臺北縣稅捐稽徵處七十八年北縣稅財字第六九三六○號函、九十一年五月二
    十四日北稅財字第○九一○○七一七七五號函及所附房屋現值核計表、被告所提
    出翻修前房屋相片九幀、板橋福德花園新城代建房屋契約書、告訴人所提出翻修
    前房屋相片四幀等在卷可資佐證；而該房屋修建後之現狀亦經本院於九十一年五
    月六日履勘，製有勘驗筆錄及拍攝相片十三幀附卷，並由臺北縣板橋地政事務所
    測繪製有土地複丈成果圖附卷（如附圖）。
  (二)被告雖辯稱整建時僅依原有面積為之，並未擴建，證人即為其整建之人乙○○可
    證明並無擴建情事云云，惟證人乙○○到庭證稱到場施工時房屋之圍牆即已拆除
    ，其僅係依被告指示砌牆而已，對於原房屋範圍並不知悉等語（參本院九十一年
    六月十九日訊問筆錄），是其證述並不足為被告置辯之佐證。而本件該違章建物
    整修前面積原僅為四十點二平方公尺，整建後則增加為為五十五點零六平方公尺
    ，其擴大原有面積而為修建之情甚明。而依告訴人所提出之整修前房屋相片所示
    ，該舊屋至平臺邊牆間原為面積甚大之樓板，隔鄰房屋與該處空地相接之處並設
    有鐵門及窗戶各乙扇；然現今該處僅餘七十五至九十公分寬之走道，而隔鄰窗戶
    則為被告整建後之房屋完全遮蔽，有卷附履勘所攝之相片足據，另告訴人亦指稱
    被告僅有在靠走道部分增建，至於靠水塔處之一面則未擴建等語（參本院九十一
    年五月六日勘驗筆錄），核與被告所提出整建前之房屋相片所示原房屋係沿平臺
    入口安全門興建之情形相符（參偵查卷第二十八頁下方相片），足證被告整建時
    ，確係向平臺邊牆處擴建十四點八六平方公尺無訛。
  (三)被告房屋增建部分係專供其自己使用，其他樓層之住戶因此而無法使用該擴建部
    分，並無疑義。而被告在擴建後房屋至平臺邊牆間之走道加鋪磁磚，並於入口處
    加設鐵門，亦顯係將該走道處專供自己使用，並排除其他樓層住戶之利用。
  (四)被告所提出其夫於六十七年購屋時與建商所簽訂之契約，固載有「(一)四樓頂平臺
    除供樓下各戶建造水櫃天線外，其餘由四樓居住人保管使用，為公共安全，不得
    申請加建。(二)各樓居住人如需清洗水櫃或修理時，保管使用人應給予方便。」等
    內容。惟按數人區分一建築物，而各有其一部者，就其專有部分，在構造上及使
    用上具有獨立性，於該專有部分固成立區分所有權，然就專有部分以外之建築物
    部分，即該建築物及其附屬之共同部分，依民法第七百九十九條規定，原則上推
    定為各所有人之共有，系爭屋頂平臺樓板為建築物之基本結構，亦為該四層樓房
    之共同部分，雖未為所有權登記，揆諸前引民法規定，參合被告迄無足可否認共
    有推定之證據以供調查，應足係為告訴人、被告及其他樓層住戶所共有無訛。而
    各共有人按其應有部分，對於共有物之全部，有使用收益之權，民法第八百十八
    條亦定有明文，共同部分之使用，應按其本來之用法使用之，非經共同部分各共
    有人之特別約定，不得為特別之使用，共有之屋頂樓板，既為房屋結構之一部且
    覆蓋房屋上部而遮陽避雨，於房屋經濟價值及安全均有重要價值，其本來之用法
    即為保持現狀而為使用。被告所提出之前開契約書僅係其夫與建商間之約定，至
    於各樓層住戶相互間則未訂定此項契約，則基於債之相對性，其他樓層所有人自
    不受被告與建商間所訂契約之拘束。況其內容既已約明不得加建房屋，則縱認該
    項契約係在各樓層所有人間均有效之分管契約，被告亦無加蓋房屋而完全排除其
    他樓層所有人使用屋頂平臺之權，換言之，被告保管使用該屋頂平臺亦受不得使
    其他住戶完全無法使用之限制。且依卷附告訴人所提出整建前之相片所示，隔鄰
    房屋尚設有鐵門乙扇與該平臺相通而可供出入之用，顯見該屋頂平臺並非僅供被
    告專用而可完全排除其他樓層區分所有人利用，是以被告之夫在屋頂平臺加蓋房
    屋，仍難認有合法權源，而屬竊佔之行為。按刑法第三百二十條第二項之竊佔罪
    ，為即成犯，於其竊佔行為完成時犯罪即成立，以後之繼續竊佔乃狀態之繼續，
    而非行為之繼續，最高法院著有六十六年臺上字第三一一八號判例可循。本件被
    告之夫劉麒剛於六十九年間加蓋之四十點二平方公尺部分，自斯時起其犯罪即已
    成立，其後之繼續占有僅屬狀態之繼續而非行為之繼續，而被告於八十九年八月
    間整建上開房屋時，就原有之四十點二平方公尺部分於擴建房屋後仍作自己居住
    使用，並未改變該原有違建所占平臺部分仍由被告占有之事實，仍為其原有之使
    用狀態之延續，並非新形成之占有狀態，故被告就該四十點二平方公尺部分之改
    建，僅屬原占有狀態之延續利用，尚不成罪，僅其餘擴建及走道部分為被告於八
    十九年八月間所新占有之部分。且被告為此部分之擴建時，雖已得該房屋一、二
    樓住戶之同意，然並未徵得告訴人之同意，此有卷附同意書二份及板橋漢生郵局
    八十九年十二月十一日第三二四號存證信函可稽，則被告之擴建即無合法權源，
    是被告係為自己不法之利益而竊佔該房屋及走道擴建部分，已堪認定。
  (四)綜上所述，被告所辯無非屬事後圖卸之詞，不足採信。本件事證明確，被告犯行
    堪予認定。
二、核被告丙○○所為，係犯刑法第三百二十條第二項之竊佔罪。聲請意旨雖未敘及
    被告竊佔面積七點一五平方公尺之走道部分，然此與經起訴並論科之竊佔前開擴
    建部分為被告單一行為，仍為起訴效力所及，本院依法應併為審判。原審予以論
    罪科刑，固非無見，惟將原由被告之夫所興建面積四十點二平方公尺之部分亦認
    屬被告竊佔範圍，容有未洽（詳后述），是以雖被告上訴意旨雖非有理，然原審
    既有可議，即應由本院將原判決撤銷改判。爰審酌被告並無犯罪前科，有臺灣高
    等法院檢察署刑案紀錄簡覆表在卷可稽，素行良好，本件犯罪之動機、目的、手
    段，犯罪所生之危害，迄今仍未將頂樓擴建部分拆除及犯後態度等一切情狀，量
    處如主文所示之刑，以示儆懲。又被告行為後原刑法第四十一條之規定：「犯最
    重本刑為三年以下有期徒刑之刑之罪，而受六月以下有期徒刑或拘役之宣告，因
    身體、教育、職業或家庭之關係或其他正當事由，執行顯有困難者，得以一元以
    上三元以下折算一日，易科罰金。」，已於九十年一月四日經修正為刑法第四十
    一條第一項，該規定為：「犯最重本刑為五年以下有期徒刑之刑之罪，而受六月
    以下有期徒刑或拘役之宣告，因身體、教育、職業或家庭之關係或其他正當事由
    ，執行顯有困難者，得以一元以上三元以下折算一日，易科罰金。但確因不執行
    所宣告之刑，難收矯正之效，或難以維持法秩序者，不在此限。」，並於同年月
    十日經總統公布施行，經新舊法比較結果，修正後之新法對被告並無較為不利之
    處，應依修正後刑法第四十一條第一項之規定，諭知易科罰金之折算標準。
三、公訴意旨另以被告丙○○就原由其夫劉麒剛於六十九年間加蓋之四十點二平方公
    尺部分，其竊佔雖為狀態之延續，然此種占有繼續之狀態，須在時間上並無中斷
    ，空間上並無擴大範圍，中斷停止後再竊佔，其追訴權時效應重新起訴，本件被
    告於八十九年間既有翻修擴建之情，則追訴期間自應重新起訴，應認被告就此部
    分亦成立竊佔犯行。查被告之夫劉麒剛於六十九年間加蓋面積四十點二平方公尺
    之違章房舍，丙○○於八十九年八月間某日因上開違章房屋水嚴重，乃鳩工翻修
    並擴建，已如前述，是以該四十點二公尺部分於六十九年間起即因劉麒剛加蓋房
    屋而由其占有使用，依前開判例意旨，此後該屋占有平臺樓板即為狀態之繼續，
    而被告為劉麒剛同居之配偶，就該部分之使用亦僅屬原狀態之延續。而證人乙○○在本院證稱：「是被告要我去做的。當時我去時，原本就有增建，我幫他廁所
    貼新磁磚，另外以前的圍牆沒有到達屋頂，我幫他加高。」、「（問：有沒有把
    圍牆打掉往外推的情形？）證人乙○○答圍牆是由被告的兒子自己打的，拆掉之
    後，我再砌牆。」等語（參本院九十一年六月十九日訊問筆錄），足證該四十點
    二平方公尺之部分在整修前後均由被告以原有之房屋目的持續占有中，並未中斷
    ，是以公訴人認被告就此部分之占有係中斷停止後再竊佔，容有誤會。而此部分
    之竊佔既係由被告之夫劉麒剛所為，被告就此自無竊佔罪成立之餘地，然此部分
    公訴人認與經起訴並論科之擴建部分為單一行為之單純一罪，爰不另為無罪之諭
    知，併此敘明。
據上論結，應依刑事訴訟法第四百五十五條之一第三項、第三百六十九條第一項、第
二百九十九條第一項前段，刑法第二條第一項本文、第三百二十條第二項、第一項、
第四十一條第一項、罰金罰鍰提高標準條例第一條前段，第二條、判決如主文。
中      華      民      國      九十一      年    七    月    二十四    日
                                  臺灣板橋地方法院刑事第二庭
                      審判長法  官  梁  宏  哲
                                            法  官  高  玉  舜
右正本證明與原本無異。                      法  官  楊  博  欽
本件不得上訴。
                                            書記官  潘  文  賢
中      華      民      國      九十一      年    七    月    二十四    日
附錄本案論罪科刑法條全文：
中華民國刑法第三百二十條：
  意圖為自己或第三人不法之所有，而竊取他人之動產者，為竊盜罪，處五年以下有
  期徒刑、拘役或五百元以下罰金。
  意圖為自己或第三人不法之利益，而竊佔他人之不動產者，依前項之規定處斷。
  前二項之未遂犯罰之。
